【裁判字號】    94,簡上,230
【裁判日期】    951114
【裁判案由】    拆屋還地
【裁判全文】
臺灣桃園地方法院民事判決             94年度簡上字第230號
上  訴  人
即附帶被上
訴人        甲○○
訴訟代理人  呂理胡  律師
被  上訴人
即附帶上訴
人          丙○○○
訴訟代理人  紀亙彥  律師
複  代理人  鈕則慧  律師
上列當事人間請求拆屋還地事件，上訴人對於中華民國94年8 月
31日本院桃園簡易庭93年度桃簡字第1354號第一審判決提起上訴
，附帶上訴人並提起附帶上訴，於民國95年10月31日辯論終結，
本院判決如下：
    主    文
上訴駁回。
原判決關於駁回附帶上訴人後開第四項之訴部分及命其負擔訴訟
費用之裁判均廢棄。
附帶被上訴人應再將坐落桃園縣蘆竹鄉○○段第一二九地號土地
上，如附圖所示之ＡＢＣＤＥＦＧ２部分面積，逾原審判決主文
第一項所示面積零點捌平方公尺之地上物拆除，及將如附圖所示
Ｈ部分面積零點玖參平方公尺之地上物拆除，並將土地返還附帶
上訴人。
附帶被上訴人應再給付附帶上訴人新臺幣壹仟參佰壹拾伍元及自
民國九十三年十一月三日起至清償日止，按年息百分之五計算之
利息；並應自民國九十三年十月十一日起至拆除前項地上物之日
止，按年再給付附帶上訴人新臺幣貳佰陸拾參元。
其餘附帶上訴駁回。
第一、二審訴訟費用，由被上訴人負擔十分之一，餘由上訴人負
擔；附帶上訴部分，第二審訴訟費用由附帶被上訴人負擔十分之
二，餘由附帶上訴人負擔。
    事實及理由
壹、程序部分
一、按「被上訴人於言詞辯論終結前，得為附帶上訴。」、「第
    1項之上訴及抗告程序（指對於簡易程序之第一審裁判之上
    訴或抗告程序），準用第434條第1項、第434條之1及第3編
    第1章、第4編之規定。」，民事訴訟法第436條之1第3項、
    第460 條第1 項前段分別定有明文。本件被上訴人於民國（
    下同）95年4 月4 日言詞辯論終結前提起附帶上訴，核與上
    開規定相符，合先敘明。
二、次按於第二審程序，訴之變更或追加，非經他造同意，不得
    為之，但擴張或減縮應受判決事項之聲明者，不在此限，民
    事訴訟法第446 條第1 項、第255 條第1 項第3 款定有明文
    。本件被上訴人即附帶被上訴人丙○○○於本院提起附帶上
    訴，原聲明：「原判決不利上訴人部分廢棄。上開廢棄部分
    ，被附帶上訴人依將坐落桃園縣蘆竹鄉○○段第129 地號土
    地如附圖所示黃色部分（即附圖ＡＢＣＤＥＦＧＨ扣除ＣＦ
    ），面積11.95 平方公尺之地上物拆除，並將土地返還附帶
    上訴人。附帶被上訴人應再給付附帶上訴人新臺幣（下同）
    10,192 元 ，及自93年11月3 日起至清償日止，按年息5%計
    算之利息，並應自93年10月11日起至拆除前項地上物之日止
    ，按年給付附帶上訴人2,039 元。」，嗣於本院95年8 月29
    日準備程序時，變更其聲明為：「1.原判決不利附帶上訴人
    部分廢棄。上開廢棄部分，附帶被上訴人應再將坐落桃園縣
    蘆竹鄉○○段第129 地號土地上，如附圖所示之ＡＢＣＤＥ
    ＦＧ２部分面積，逾原審判決主文第一項所示面積0.8 平方
    公尺之地上物拆除，及將如附圖所示Ｈ部分面積0.93平方公
    尺之地上物拆除，並將土地返還附帶上訴人。附帶被上訴人
    應再給付附帶上訴人10,602元及自93年11月3 日起至清償日
    止，按年息5 ％計算之利息；並應自93年10月11日起至拆除
    前項地上物之日止，按年再給付附帶上訴人1,761 元。」，
    核其所為係減縮應受判決事項之聲明，揆諸前揭規定，並無
    不合，應予准許。
三、又第二審程序中，「當事人不得提出新攻擊或防禦方法。但
    有下列情形之一者，不在此限：．．．五、其他非可歸責於
    當事人之事由，致未能於第一審提出者。六、如不許其提出
    顯失公平者。前項但書各款事由，當事人應釋明之。」，民
    事訴訟法第447 條第1 項、第2 項定有明文。本件被上訴人
    主張上訴人於原審並未主張民法第796 條前段、第148 條等
    權利，於第二審程序依法不得提出等語。查本件上訴人於原
    審時對其越界建築之事實並不爭執，惟稱：80年間依據當時
    法規興建系爭房屋，重測後始發現有越界情事，但興建當時
    雙方有約定，如建築房屋面積使用超過，是以賠償方式來解
    決，其也願意賠償被上訴人等語，核其內容要已與於前開越
    界建築（被上訴人於建築時已知悉）及權利濫用（同意賠償
    方式解決，但不同意拆屋）等權利有關連，且上訴人於原審
    時並未委任律師為訴訟代理人，致未能及時審究或主張前開
    權利，於二審程序如不許其提出，對上訴人權益之保障，顯
    失公平，依前開規定，本院許其提出，以利本件當事人之紛
    爭在同一程序中解決。
貳、實體部分
一、本件被上訴人即附帶上訴人起訴主張：
(一)、系爭坐落桃園縣蘆竹鄉○○段129 地號土地為伊所有，80
      年間上訴人欲於隔鄰之同段第136 、137 地號土地興建廠
      房，兩造乃於80年6 月20日訂立協議書（下稱系爭協議書
      ），約定建築共同壁、共同使用，並已約定牆壁持分各2
      分之1 ，以解決相鄰土地間共同壁之問題。詎上訴人即藉
      此協議於興建廠房時未依界址而為，逕為部分廠房興建於
      被上訴人所有之土地上，直至九十三年間，訟爭土地進行
      重測，被上訴人始發現被告全未依界址而建，上訴人卻猶
      不承認有越界行為，兩造乃至桃園縣政府不動產糾紛調處
      委員會進行調處，經調處結果確認原依地政機關測量指界
      之界址無誤，是本件上訴人確有無權占有被上訴人之土地
      至無疑義。
(二)、次查本件訟爭土地上訴人無權占有之面積，經鈞院命內政
      部土地測量局測量及再補充鑑定後，上訴人占有之面積應
      為如附圖所示著黃色部分，面積計12.22 平方公尺，其中
      Ｈ部分亦為上訴人房屋越界無權占有之部分，爰依法追加
      該部分請求；另原審判決所據之原蘆竹地政事務所之複丈
      成果圖，與內政部土地測量局所為鑑定之面積略有差異，
      內政部土地測量局所測得之面積較原測量結果多0.8 平方
      公尺，爰依法為補正，並均提起附帶上訴以求更正。
(三)、按「所有人對於無權占有或侵奪其所有物者，得請求返還
      之。」，民法第767 條定有明文。又，無權占有他人土地
      ，即受有相當於租金之利益，本件原審判決本件上訴人所
      占用土地價值以申報地價年息5%加以計算相當於租金之不
      當得利，惟查本件訟爭土地位於南崁通往山腳之南山路上
      ，而南山路係雙向二線道之三十米以上交通要道，往來車
      輛行人眾多，附近又鄰南崁工業區，繁榮程度顯非一般小
      路旁之土地可比擬，是仍應以申報地價年息10% 為適當。
      計算式3040x10%x12.22x5=18574,00000-0 000（原審判決
      ）=10602（應再給付數額）；3040x10%x1 2.22=3715,000
      0-0000（上訴人誤載原審判決為1954，正確應為1594）=1
      761 （應按年再給付數額）。
(四)、93年重測時，雙方就界址發生爭執。在此之前上訴人依協
      議興建房屋，被上訴人就界址並無異議。
    １、本件上訴人主張伊之土地重測前，其前方為16台尺，後
        方為18台尺云云；經鈞院向蘆竹地政事務所函詢結果，
        上訴人之土地於重測前依地籍圖所示，前方臨路部分固
        為4.85公尺，後方為5.45公尺，然此重測前之地籍圖之
        地界已不得作為本件衡量上訴人越界範圍之基礎，蓋依
        土地法第46條之2 及第59條第2 項之規定，本件兩造業
        就重測後之不動產界址，進行調處程序，並由桃園縣政
        府依法作成調處記錄，並依重測後之土地界址為兩造土
        地之界址，該調處並已確定，因上訴人未就該調處表示
        不服，亦未於收受調處書後15日內訴請司法機關處理，
        且上訴人於鈞院94年11月29日準備程序中亦同意以重測
        後之界址作為本件之界址（見鈞院卷第41頁），是自不
        得再依重測前之界址而為種種主張；況再依鈞院所函調
        前來之上訴人建造執照申請卷中，上訴人原申請建築之
        土地係以重測前南崁內厝段第71-19 、71-22 、71-38
        即重測後蘆竹鄉○○段第137 、136 、135 地號，其原
        先重測前之地籍登記面積為133 平方公尺，而經重測後
        該3 筆土地之地籍登記面積計為138.46平方公尺（37.
        14+93.38+7.94=138.46），其面積不減反增，足證上訴
        人所建之房屋不僅已逾越原申請建造執照之土地面積，
        且有無權占有被上訴人土地之情明甚。
    ２、本件界址之爭議業已於前之調解程序及嗣之訴訟上自認
        而以重測後之界址為界址，是判斷本件有無無權占有之
        事實自應以該等界址為判決之基礎。再者縱如上訴人所
        主張，上訴人之土地於重測前係前寬後窄，然依上訴人
        前申請建造執照時之建築線指示位置圖，其前方為4.85
        公尺，後方亦為4.85公尺，再依建築法第51條前段之規
        定：「建築物不得突出於建築線之外」，再依證人丁○
        ○於鈞院作證稱係由上訴人之夫乙○○之建議將原寬只
        有4.85公尺之土地全然以5.45公尺為建築圖，亦即上訴
        人於建築時本即以超出建築線寬度達60公分以為建築，
        渠等已有故意侵入被上訴人之土地以為建築之情明甚，
        是並無所謂界址不正確之情事，上訴人所為主張全然不
        實。
(五)、協議書第三條「今甲方欲建築房屋，若面積使用超過，甲
      方須負賠償責任」之雙方立約真意是否只限於「共同壁」
      之使用部分？
    １、按解釋契約固需探求當事人立約時之真意，於文義上及
        論理上詳為推求，不能拘泥於契約文字，但契約文字業
        已表示當事人之真意，無須別事他求者，即不得反捨契
        約文字而更為曲解。（最高法院17年上字第1118號判例
        要旨參照）
    ２、協議書之開宗明義即載明「今雙方因共同壁問題特立此
        協議書」顯見雙方立協議書之目的乃在解決相鄰土地間
        共同壁之問題，並不及於其他如越界建築之問題。是既
        雙方立約之目的僅在解決共同壁問題，協議內容所指自
        不容曲解為共同壁以外之房屋本體或附屬建物。
    ３、再依協議書之條文順序以觀，協議書第1 條係標明，被
        上訴人同意提供土地作為共同壁之地號，第2 條即約明
        共同壁之面積範圍，及立約人各對共同壁擁有之所有權
        ，第4 條係約定就被上訴人之土地欲出售時或建築時上
        訴人應無條件蓋章同意，及被上訴人使用共同壁時應為
        補償上訴人之標準；如此前後條文所指均為共同壁之問
        題，是至不可能於協議書第3 條中非就共同壁之問題而
        為約定，是該文字之意應與第2 條配合觀察，即原本所
        施作之共同壁係雙方各擁有1/2 ，即被上訴人應出一半
        共同壁之土地，而上訴人將共同壁施作超越被上訴人所
        應出土地時，應為補償，方為該條文約定之真意至明。
    ４、然查本件上訴人所越界之範圍，依原審桃園縣蘆竹地政
        事務所複丈的結果及鈞院另命內政部土地測量局實測之
        結果，上訴人非僅將建物之牆壁悉數建造在被上訴人之
        土地上，甚且將建物之一部分（即除牆壁外之部分建物
        ）亦占用於被上訴人之土地上，亦即上訴人除牆壁占用
        被上訴人之土地外，亦有將建物之本體建造於被上訴人
        之土地上，此得自二實測圖之實測結果可知，足證上訴
        人超越之範圍已非單純之共同壁而已，係將房屋本體之
        部分侵入被上訴人之土地，已非立協議書當時兩造所協
        議之共同壁之範圍，自非僅以賠償方式即可，是原審判
        決並無違誤之處。
    ５、自上訴人申請建造執照之申請書所附之文件中，被上訴
        人僅於共同壁同意書上為同意而已，顯見被上訴人該時
        僅同意共同壁之建造及越界而已，並不包含房屋本體之
        越界，否則依建築法第31條之規定，上訴人何以未有將
        越界建築於被上訴人土地上之面積加計於基地面積之中
        ？且如被上訴人確有同意上訴人所建之房屋得於被上訴
        人之土地上，何以未如一般申請書上附有土地使用同意
        書？且此情形係於上訴人明知其土地前端僅有4.85公尺
        卻要求建築師依5.45公尺寬之情形為建築設計之情事下
        所為建築申請，如此若協議書第3 條係指房屋本體得為
        侵入，上訴人又有何可能不向被上訴人取得土地使用同
        意書？足見上訴人所為主張協議書第3 條之內容係越界
        建築僅須補償乙節絕非立約當事人之真意，而係上訴人
        臨訟之托詞，所為主張至無理由。
    ６、按行使權利，履行義務，應依誠實及信用方法。民法第
        148 條第2 項定有明文。本件兩造前協議書第1 條係約
        定被上訴人同意上訴人於土地上興建共同壁，而同協議
        書第2 條即約定共同壁之厚度為24公分，雙方各擁有12
        公分，亦即縱認先前協議內容係被上訴人同意上訴人越
        界建築共同壁，惟其範圍僅限12公分，再超過之部分仍
        非於約定許可範圍之內；本件既經實測結果不僅全部牆
        壁均建築於被上訴人之土地上，甚至連建物本體亦有部
        分建築於被上訴人之土地上，侵入之寬度達50餘公分，
        嚴重影響被上訴人之權益，被上訴人自得本諸所有權之
        作用請求拆屋還地，並請求無權占有土地之相當於租金
        不當得利至明。
(六)、被上訴人是否於上訴人在80年間建築房屋時，已知越界而
      未及時提出異議？
          本件兩造於九十三年蘆竹地區辦理地籍圖重測後，因
      界址問題而申請桃園縣政府不動產糾紛調處委員會調處時
      ，上訴人主張兩造之界址係如原審原證五附圖之CD連線方
      為界址，而被上訴人係主張AB連線方為界址，而該圖中
      CD連線即現場上訴人房屋之外牆中心，後經不動產糾紛調
      處委員會調處之結果，以AB連線為土地界址，足見兩造前
      就土地之界址間確有爭議，如此既雙方對界址之所在已有
      爭議，被上訴人於未調處確定前，根本不知上訴人有越界
      之事實，而被上訴人亦根本不承認有越界建築之情，如此
      被上訴人豈有明知越界而不為反對之表示之事實，是上訴
      人所為主張完全與事實不符，被上訴人亦否認有於80年已
      知上訴人越界建築之事實。
(七)、復查本件上訴人主張如本件房屋遭拆除，可能會造成房屋
      結構生有危險，且亦不符經濟原則云云；惟查
  １、本件上訴人所越界之房屋如逕為拆除，因房屋該側之樑柱
      等重要結構均不存在，勢必影響房屋之安全，然此並非全
      無補救之方式，依鈞院委託建築師依現行科技及建築技術
    （見鑑定報告第8 頁第4 點），只要於拆除前先以復原
      補強其梁柱構架再予以部分拆除，即可為執行，是並無不
      得履行之情事。
  ２、次查本件先以補強梁柱再為拆除所須經費，經建築師實地
      勘驗估價後約為249 萬元，亦即每坪之單價約為224,534
      元，以3 樓計初觀似為相當昂貴，然若以上訴人之夫於明
      知其土地之寬度僅4.85公尺，卻指示繪圖之建築師將全部
      之房屋以5.45米之寬度加以設計施工，明顯之越界之情事
      下惡意為之，其所應付出之代價即非一般不知之人士所可
      比擬，是上訴人非但不得主張越界建築之購買請求，其行
      使建屋權時即以損害他人之土地所有權為目的，更不得主
      張被上訴人係權利濫用至明，是就該等拆除經費即無所謂
      過高或昂貴之情明甚。
(八)、被上訴人請求拆屋還地是否權利濫用？
          按行使權利，不得以損害他人為主要目的。民法第14
      8條固定有明文。然若當事人行使權利，雖足使他人喪失
      利益，而茍非以損害他人為主要目的，即不在該條所定範
      圍之內。（最高法院45年台上字第105 號判例要旨參照）
      查本件上訴人係主張如拆除上訴人所有之房屋「非但技術
      上有困難，且耗費不貲，於兩造皆無益處，而於社會資源
      更屬浪費」，然被上訴人現為土地之所有權人，就上訴人
      無權占有之行為，本即得依所有權之作用加以主張及請求
      排除，此舉雖足使上訴人失卻利益，然此係屬正當之權利
      行使並未違反公共利益，而上訴人亦無證據及主張被上訴
      人係以損害上訴人為主要目的，自不得援引民法第148 條
      主張被上訴人之行使權利行為有權利濫用或違反誠實信用
      原則之情至明。
(九)、並聲明：上訴駁回。另附帶聲明：一、原判決不利附帶上
      訴人部分廢棄。二、上開廢棄部分，附帶被上訴人應再將
      坐落桃園縣蘆竹鄉○○段第129 地號土地上如附圖所示A
      、B 、C 、D 、E 、F 、G2部分面積所示，逾原審判決主
      文第一項所示面積0.8 平方公尺之地上物拆除，及將如附
      圖所示Ｈ部分面積0.93平方公尺之地上物拆除，並將土地
      返還附帶上訴人。附帶被上訴人應再給付附帶上訴人10,6
      02元及自93年11月3 日起至清償日止，按年息5%計算之利
      息；並應自93年10月11日起至拆除前項地上物之日止，按
      年再給付附帶上訴人1,761元。
二、上訴人即附帶被上訴人則以：
(一)、本件被上訴人主張渠為坐落桃園縣蘆竹鄉○○段129 地號
      （重測前為蘆竹鄉○○段71之5 、71之15地號）所有人，
      而上訴人所有坐落同段136 地號（重測前為蘆竹鄉○○段
      71之22地號）、137 地號（重測前為蘆竹鄉○○段71之19
      地號）與其土地相鄰，80年間上訴人在自有土地上興建房
      屋，竟越界建築佔用被上訴人所有之土地13.65 平方公尺
      ，依照兩造80年6 月20日所簽訂之協議書，同意上訴人佔
      用12公分寬之共同壁計算其面積為3.16平方公尺，因而上
      訴人仍超過10.49 平方公尺，而訴求無權占有系爭土地，
      依民法第767 條規定應予拆屋還地及賠償相當於租金之利
      益。
(二)、上訴人主張80年間上訴人建築房屋時，已與被上訴人達成
      協議第3 條謂：「今甲方〈指上訴人〉欲建築房屋，若面
      積超過使用，甲方須負擔賠償責任」，顯係於建築房屋時
      鄰地所有人已知有越界，而同意以價金補償方式解決，又
      系爭界址嗣經民國93年之重測，難免有所偏差，故上訴人
      願以較高於公告現值之價格，即公告價值加四成之價格向
      被上訴人購買，以為依約之補償，況且系爭越界建築部分
      ，屬三層房屋之左側牆壁，長度26.5公尺，如欲拆除則結
      構必受影響，於施工技術上有重大困難，無法執行，耗費
      鉅大，甚至比新建房屋還多，不符比例原則，顯屬權利濫
      用，有違誠信原則，原判決遽令上訴人拆屋還地及給付不
      當得利，顯與約定不符。
(三)、兩造於80年間所簽立之協議書第3 條：「今甲方欲建築房
      屋，若面積使用超過，甲方需負擔賠償責任。」，是否只
      限於共同壁之使用部分？
    １、兩造就共同壁使用已先於80年6 月14日簽訂有使用共同
        壁協定書附於縣政府建築卷內可稽。
    ２、80年6 月20日再簽協議書第3 條乃係獨立約定：「今甲
        方欲建築房屋，若面積使用超過，甲方需負擔賠償責任
        。」，故文義上第3條與第2條之約定並無關聯性。
    ３、上訴人若如原審判決，需將超過被上訴人應分擔之12公
        分以外之房屋拆除，土地交還被上訴人，則此協議書第
        3條之約定全無意義。
    ４、兩造訂立協議書時在場之證人乙○○，到庭證明協議書
        第3 條是指：共同壁以外之建築面積若使用超過，應給
        予補償。
    ５、兩造已先有共同壁使用協定書，又何需再次另外約定，
        故此協議書乃雙方另係為補充約定包含超過共同壁土地
        之使用可明。
(四)、93年地籍圖重測時，兩造指界各異？建屋時地籍界址及地
      形如何？
    １、桃園縣蘆竹地政事務所95年7 月6 日函指出南山段129
        地號土地重測前臨路面寬16台尺，尾段地界面寬19.8台
        尺；同段136 、137 地號土地重測前臨路面寬16台尺，
        後面面寬18台尺，雖為梯形，但其屬前窄後寬，似有筆
        誤，惟其為梯形土地可認定。
    ２、證人丁○○於95年6 月6 日準備程序筆錄證稱：「依地
        籍圖上訴人土地前面是5 米3 到5 米4 ，後面是4 米8
        到4 米9 ；蔡永順土地前面寬度是4 米3 ，後面寬度為
        6 米，證明梯形土地無誤。
    ３、綜上可知，對於129 、136 、137 地號土地上訴人、被
        上訴人、地政事務所、證人說法各異，但可知此三筆相
       鄰土地皆為梯形地形土地無誤。
(五)、本件上訴人是否為無權占有？
   １、兩造立有協議書，上訴人如有超過面積使用被上訴人之
       土地，以金錢補償。
   ２、被上訴人於上訴人民國80年建築房屋時，先於同年6 月1
       4 日就（使用共同壁部分）簽訂協定書，嗣後另於6 月
       20 日 再簽訂協議書，並於第3 條載明：「今甲方欲建
       築房屋，若面積使用超過，甲方需負擔賠償責任。」，
       故被上訴人當時已知並同意上訴人建築房屋逾越疆界，
       且未及時提出異議，依民法第796 條規定不得請求移去
       建築物。
    ３、依59年台上字第4195號、86年台上字第1840號裁判意旨
        ：「權利之行使，不得違反公共利益，或以損害他人為
        主要目的，民法第148 條第1 項訂有明文。…上訴人如
        取回9 平方公尺土地，需拆除被上訴人所有六層樓房中
        央部份，勢必影響大樓結構安全…，有權利濫用之情形
        。」，今本案上訴人所有坐落於蘆竹鄉○○段136 、13
        7 地號土地門牌號碼391-1 房屋，依台灣省建築師公會
        桃園縣辦事處建物安全糾紛鑑定報告書第十點鑑定結論
        與建議：…（二）、認若逕依越界部份予以拆除，將嚴
        重破壞其結構體，…將造成（立即性之危害）甚至崩塌
        。又被上訴人所有系爭土地原面積合約40.9坪，扣除上
        訴人所超過建築面積約合3.1 坪尚餘37.8坪，仍可做建
        築使用並不影響其土地利用價值，反觀上訴人為避免房
        屋崩塌需花費因拆除補強衍生之其他費用，約為249 萬
        ，故本件若逕命上訴人拆除其房屋之主要樑柱構造，返
        還越界土地，非但技術有困難，且須耗費不貲，於兩造
        皆無益處，而於社會資源更屬浪費，有權利濫用之情形
        。
(六)、並聲明：原判決不利於上訴人部分廢棄。上開廢棄部分駁
      回被上訴人在第一審之訴。另就附帶上訴部分聲明：請求
      駁回附帶上訴
三、兩造不爭執之事實：
(一)、坐落桃園縣蘆竹鄉○○段136 地號（重測前為內厝段內厝
      小段71-22 地號）、137 地號（重測前為71-19 地號）土
      地為上訴人所有，同段129 地號（重測前為71-5、71-15
      地號）土地為被上訴人所有。
(二)、兩造於80年6 月20日共同簽立系爭協議書，其中第2 項約
      定「共同壁面積為8 吋（24公分），雙方各持有1/2 即12
      公分」、第3 項約定「今甲方（即上訴人）欲建築房屋，
      若面積使用超過，甲方需負擔賠償責任。」，另簽有共同
      壁協定書附於申請建造執照卷內。
(三)、93年重測時，雙方就現在界址發生爭執。
四、兩造於本院95年8 月29日準備程序期日，協議簡化爭點如下
    ：
(一)、協議書第3 條「今甲方欲建築房屋，若面積使用超過，甲
      方需負擔賠償責任」之雙方真意是否只限於「共同壁」之
      使用部分？
(二)、被上訴人是否於上訴人在80年間建築房屋時，已知越界建
      築而未及時提出異議？
(三)、被上訴人請求拆屋還地是否權利濫用？上訴人主張：系爭
      房屋越界部分若拆除，影響該房屋安全結構，對上訴人損
      害甚大，被上訴人所獲得之利益則甚小。
五、本院之判斷：
(一)、本件兩造前於93年間因系爭土地重測後之不動產界址，進
      行調處程序，由桃園縣政府依法作成調處記錄，因上訴人
      未就該調處表示不服，亦未於收受調處書後15日內訴請司
      法機處理，依土地法第46條之2 及同法第59條第2 項規定
      ，依原調處結果辦理，且上訴人於本院準備程序中亦同意
      以重測後之界址作為本件之界走（見本院94年11月29日準
      備程序筆錄），是本件審酌上訴人是否越界建築無權占有
      之事實，應以重測後之地籍圍界址為判斷基礎，合先敘明
      。
(二)、系爭協議書約定：「立協議書人甲○○（以下簡稱甲方，
      即上訴人）丙○○○（以下簡稱乙方，即被上訴人）今雙
      方因共同壁問題特立此協議書，協議條件如后：(一)甲方所
      有坐落於蘆竹鄉○○○○段內厝小段七十一之十九、七十
      一之二十二、七十一之三十八等地號土地，因建廠需要，
      需與乙方同段七十一之十五、七十一之十八、七十一之三
      十七等地號土地使用共同壁，乙方同意甲方使用。(二)共同
      壁面積為八吋（二十四公分），雙方各持有二分之一（即
      十二公分）。(三)今甲方欲建築房屋，若面積使用超過，甲
      方需負賠償責任．．．」等語，是系爭協議書既載明「今
      雙方因共同壁問題特立此協議書」，顯見雙方立協議書之
      主要目的乃在解決相鄰土地間共同壁問題。再依協議書之
      條文順序及內容觀之，協議書第1 條係載明「被上訴人同
      意提供土地作為共同壁之地號」，第2 條即約明「共同壁
      之面積範圍，及立約人各對共同壁擁有之所有權」，第4
      條係約定「就被上訴人之土地欲出售時或建築時上訴人應
      無條件蓋章同意，及被上訴人使用共同壁時應為補償上訴
      人之標準」，前後條文所指均為關於共同壁之問題，是協
      議書第3 條之文義應與第2 條配合觀察，即原本所施作之
      共同壁係雙方各擁有1/2 ，即被上訴人應出一半共同壁之
      土地，而上訴人將共同壁施作超越被上訴人所應出土地時
      ，應為補償，方為該條文約定之真意。復參以上訴人於本
      院陳稱：「（上訴人於原審稱因為代書說資料不吻合故系
      爭建物無法辦所有權第一次登記，是何資料不吻合？）代
      書說我少了兩邊的資料，代書說我必須得到左右兩邊的同
      意。」、「（為何要得到左右兩邊的同意？代書建議要同
      意什麼？）代書說要得到左右兩邊土地所有權人的同意，
      我不懂為何要得到左右兩邊土地所有權人的同意，我沒有
      去徵詢左右兩邊土地所有權人的同意，因為我想我不用貸
      款，故沒有辦所有權登記亦無影響，故就放棄辦理。」等
      情（參本院95年4 月4 月準備程序筆錄，本院卷第97頁）
      ，兩造間前揭協議書第3 條所載「今甲方欲建築房屋，若
      面積使用超過，甲方需負擔賠償責任」等語，雙方真意若
      非只限於「共同壁」之使用部分，被上訴人於簽訂協議時
      已同意上訴人除前開共同壁使用外，尚同意其逾界使用系
      爭土地建築房屋時，則被上訴人何以未出具土地使用同意
      書予上訴人？上訴人又何必另外徵詢被上訴人同意？亦不
      可能因缺少被上訴人出具土地使用同意書而導致無法辦理
      建物所有權第一次登記之結果。再者，依上訴人申請建造
      執照申請書所附兩造所簽訂之共同壁協定書，如被上訴人
      該時不僅同意共同壁之建造及越界，尚包含房屋本體之越
      界者時，上訴人何以未依建築法第31條規定將越界建築於
      被上訴人土地上之面積加計於基地面積之中？凡此確均與
      常情不符，堪認依系爭協議書所示，兩造間之前揭協議，
      應只限於共同壁之使用部分，上訴人得將其相鄰於被上訴
      人所有土地之牆壁（即共同壁）於12公分寬之範圍內建築
      於系爭土地上，惟非得以據此推論被上訴人對於上訴人超
      過共同壁使用部分，亦同意上訴人得越界建築甚明。
(三)、按民法第796 條規定，所謂土地所有人建築房屋逾越疆界
      者，鄰地所有人如知其越界，而不即提出異議，不得請求
      移去或變更其建築物，係指鄰地所有人於土地被越界建築
      當時明知而不即時反對，不得於事後請求拆除建築物而言
      。惟主張鄰地所有人知其越界而不即提出異議者，應就此
      項事實負舉證之責任（最高法院45年度台上字第931 號判
      例參照）。依系爭協議書第3 條之約定，兩造真意既只限
      於「共同壁」之使用部分，亦即被上訴人並未同意上訴人
      越界建築，已如前述，復參以證人丁○○證稱：「（提示
      使用執照圖號Ａ2 的房1 、2 樓及屋頂平面圖，該建築物
      整體的平面寬度為多少？）5 米45。」、「（既然地籍圖
      只有4 米85，為何設計出5 米45寬度的房子？）配草圖時
      是用4 米85下去配，業主（指上訴人甲○○之配偶乙○○
      ）看了之後，業主認為他後面寬度是5 米45，故我們才將
      草圖改成5 米45，且我們有建議開工前業主應先鑑界。」
      等語（見本院95年6 月6 日準備程序筆錄，本院卷第151
      頁）；另證人乙○○證稱：「（對於剛才證人稱配草圖時
      是用4 米85下去配，業主看了之後，業主認為他後面寬度
      是5 米45，故我們才將草圖改成5 米45，且我們有建議開
      工前業主應先鑑界，是否如此？）我當時的確有跟丁○○
      先生討論過細節，因為整塊地是斜斜的，他建議我將之畫
      直比較好建築，才不會房子斜一邊。」、「（即便要畫直
      ，也應該全部改成4 米85，為何全部畫成5 米45？）那時
      是想一邊占一些，畫直比較好蓋，我整個都委託他們去畫
      圖。」等情（見本院95年6 月6 日準備程序筆錄，本院卷
      第152 頁），堪認上訴人明知其土地前端僅有4.85公尺卻
      要求建築師依5.45公尺寬之情形為建築設計之情事下所為
      建築申請。若被上訴人於當時已明知且同意上訴人越界建
      築時，上訴人又怎可能不向被上訴人取得系爭土地使用同
      意書，而任之延宕迄仍未辦妥該建物之第一次所有權登記
      之理？是被上訴人辯稱兩造前就系爭土地之界址間確有爭
      議，如此既雙方對界址之所在已有爭議，被上訴人於未調
      處確定前，根本不知上訴人有越界建築等情，堪可採信。
      此外，上訴人復未舉其他事證以明被上訴人確於上訴人在
      80 年 間建築房屋時，已知越界建築而未及時提出異議之
      事實，是上訴人此部分主張，亦屬無據。
(四)、被上訴人請求拆屋還地是否權利濫用？上訴人主張：系爭
      建物越界部分若拆除，影響該房屋安全結構，對上訴人損
      害甚大，被上訴人所獲得之利益則甚小，是被上訴人主張
      拆除系爭建物越界部分，屬權利濫用云云。惟查：
  １、按權利之行使，不得違反公共利益，或以損害他人為主要
      目的。行使權利，履行義務，應依誠實及信用方法，民法
      第148條定有明文。且權利之行使，是否以損害他人為主
      要目的，應就權利人因權利行使所能取得之利益，與他人
      及國家社會因其權利行使所受之損失，比較衡量以定之。
      倘其權利之行使，自己所得利益極少而他人及國家社會所
      受之損失甚大者，非不得視為以損害他人為主要目的，此
      乃權利社會化之基本內涵所必然之解釋（最高法院71年台
      上字第737號判例意旨足資參照。）又民法第148條係規定
      行使權利，不得以損害他人為主要目的，若當事人行使權
      利，雖足使他人喪失利益，而茍非以損害他人為主要目的
      ，即不在該條所定範圍之內（最高法院45年台上字第105
      號判例意旨亦足參照）。
  ２、又民法第148條第1項所禁止之權利濫用行為，係指在外觀
      上為權利之行使，實質上卻違反權利之社會性，因而不能
      認係正當行使權利之行為，亦即行使權利因逾越權利之本
      質及經濟目的，或逾越社會觀念所允許之界限，而成為權
      利之濫用。本件被上訴人以所有權人地位請求上訴人返還
      系爭建物無權占有如內政部土地測量局鑑定圖所示Ａ、Ｂ
      、Ｃ、Ｄ、Ｅ、Ｆ、Ｇ２、Ｈ等區塊面積共計12.22平方
      公尺之土地，雖使上訴人所有建物因而有相等面積需遭拆
      除，所需費用不貲，因此蒙受不利，然此係上訴人於建屋
      之初，明知係越界建築而任意占有使用他人土地者，於所
      有權人依法主張權利時所應容忍之當然結果，是不論從權
      利本質、經濟目的及社會觀念以言，被上訴人之請求皆屬
      權利之正當行使，並不能認為已屬悖離所有權保護機能之
      目的，亦非以損害上訴人為主要目的之情形存在，是上訴
      人以被上訴人訴請拆屋還地為權利濫用云云為辯，委無足
      採。
(五)、次按「所有人對於無權占有或侵奪其所有物者，得請求返
      還之。對於妨害其所有權者，得請求除去之。」民法第76
      7 條前段及中段定有明文。本件被上訴人即附帶上訴人所
      有之系爭土地為上訴人所有之系爭房屋無權占用如附圖所
      示Ａ、Ｂ、Ｃ、Ｄ、Ｅ、Ｆ、Ｇ２及Ｈ等部分區塊面積共
      計12.22 平方公尺，且上訴人既未有合法使用系爭土地之
      正當權源，是被上訴人即附帶上訴人其於前開物上請求權
      之法律關係，主張上訴人無權占用系爭土地，訴請上訴人
      即附帶被上訴人應再將系爭土地上如附圖所示Ａ、Ｂ、Ｃ
      、Ｄ、Ｅ、Ｆ、Ｇ２部分面積所示，逾原審判決主文第1
      項所示面積0.8 平方公尺之地上物拆除，及將如附圖所示
      Ｈ部分面積0.93平方公尺之地上物拆除，並將土地返還被
      上訴人即附帶上訴人，於法有據，為有理由，應予准許。
(六)、再按無法律上之原因而受利益，致他人受損害者，應返還
      其利益；雖有法律上之原因，而其後已不存在者，亦同，
      民法第一百七十九條定有明文。而無權占有他人之土地或
      房屋，可獲得相當於租金之利益，為社會通常之觀念（最
      高法院61年度台上字第1695號判例可資參照）。本件上訴
      人無權占用系爭土地，面積為12.22 平方公，已如前述，
      則被上訴人即附帶上訴人依前開不當得利之規定，主張上
      訴人受有相當於租金之不當得利，而訴請上訴人拆除系爭
      房屋占用系爭土地之部分外，並應給付自起訴前即93年10
      月10日起回溯5 年期間相當於租金利益之不當得利，及之
      後按年計算之相當於租金利益之不當得利，即屬有據。又
      城市地方房屋之租金，以不超過土地及其建築物申報總價
      額年息10% 為限，土地法第97條第1 項定有明文，而該條
      所謂土地及建築物之總價額，土地價額依法定地價，建築
      物價額依該管直轄市或縣（市）地政機關估定之價額，土
      地法施行法第25條亦有明文。而法定地價，依土地法第
      148 條規定，係為土地所有人依該法規定所申報之地價，
      故土地法第97條所謂之申報價額，即指該土地之申報地價
      而言。而所謂年息10% 為限，乃指基地租金之最高限額而
      言，並非必須照申報價額年息10% 算之，且尚須斟酌基地
      之位置，工商繁榮程度、使用人利用基地之經濟價值、所
      受利益，彼等關係及社會感情等情事，以為決定，並非必
      達申報總地價年息10% 最高額（最高法院68年度台上字第
      3071號判例參照）。查系爭房屋坐落系爭土地上如附圖所
      示Ａ、Ｂ、Ｃ、Ｄ、Ｅ、Ｆ、Ｇ２及Ｈ等部分區塊面積共
      計12.22 平方公尺，有內政部土地測量局95年6 月16日補
      充鑑定圖在卷可憑，應屬城市地區而有上開規定之適用。
      又系爭土地為被上訴人即附帶上訴人所有之土地，自89年
      7 月起，申報地價均為每平方公3,040 元，亦有被上訴人
      提出之地價謄本及土地登記謄本附於原審卷可按，原審審
      酌系爭土地坐落桃園縣蘆竹鄉○○段，面臨四線道路，為
      由南崁到山腳必經之路，相鄰建物多為3 層樓鋼筋混凝土
      建築，現為空地，上種有不明植物，生長高度不逾2 公尺
      ，而上訴人所有之系爭房屋為3 層樓鋼筋混凝土建築，1
      樓做店鋪使用（公埔購物商店）等情狀，此經原審至現場
      勘驗查明，有勘驗筆錄附於原審卷足憑，並有被上訴人提
      出之照片等可稽，佐以其繁榮程度、經濟用途、上訴人使
      用所能獲利等情形，認被上訴人所得請求相當於租金利益
      之不當得利，以系爭土地之申報總價額年息5%計算為適當
      ，原審既依系爭土地之位置，工商繁榮程度、使用人利用
      基地之經濟價值、所受利益，彼等關係及社會感情等因素
      詳予審酌，並載明以系爭土地之申報總價額年息5%為計算
      基礎之理由，核屬合法妥適且並無不當，是被上訴人即附
      帶上訴人主張本件訟爭土地位於南崁通往山腳之南山路上
      ，而南山路係雙向二線道之三十米以上交通要道，往來車
      輛行人眾多，附近又鄰南崁工業區，繁榮程度顯非一般小
      路旁之土地可比擬，是仍應以申報地價年息10% 為適當云
      云，為無理由，應駁回之。據此，系爭土地之申報地價為
      3,040 元，上訴人占用系爭土地之面積為12.22 平方公尺
      ，則被上訴人主張上訴人占用系爭土地應給付往前回溯5
      年相當於租金之不當得利即9,287 元（3,040 ×12.22 ×
      5%×5 ＝9287，元以下四捨五入）及自起訴狀送達翌日即
      93年11月3 日起至清償日止，按年息5%計算之利息；及自
      93年10月11日起至上訴人拆除地上物返還系爭土地之日止
      ，按年給付1857元（元以下四捨五入）。是被上訴人即附
      帶上訴人附帶上訴請求上訴人應再給付附帶上訴人1,315
      元（即9,287 元－7,972 元＝1,315 元）及自起訴狀繕本
      送達上訴人翌日即93 年11 月3 日起至清償日止，按年息
      5%計算之利息；並應自93年10月11日起至拆除前項地上物
      之日止，按年再給付附帶上訴人263 元（3,040 ×12.22
      ×5%＝1,857;0000－0000＝263） ，為有理由，應予准許
      ，逾前開數額部分之附帶上訴，為無理由，應駁回之。
六、綜上所述，本件被上訴人即附帶上訴人依民法第767條規定
    ，附帶上訴請求上訴人應將坐落系爭土地上如附圖所示ＡＢ
    ＣＤＥＦＧ２部分區塊面積，逾原審判決主文第一項所示面
    積0.8平方公尺之地上物拆除，及將如附圖所示Ｈ部分面積
    0.93平方公尺之地上物拆除，並將土地返還附帶上訴人。附
    帶被上訴人應再給付附帶上訴人1,315 元及自起訴狀繕本送
    達上訴人翌日即93年11月3 日起至清償日止，按年息5%計算
    之利息；並應自93年10月11日起至拆除前項地上物之日止，
    按年再給付附帶上訴人263 元，為有理由，應予准許。原審
    為上訴人敗訴之判決，於法並無不合。上訴意旨仍執陳詞，
    指摘原判決不當，求予廢棄改判，為無理由，應予駁回。另
    原審依不當得利之法律關係，判命上訴人給付自93年10月10
    日往前回溯5 年之相當於不當得利之租金共7, 972元及自起
    訴狀繕本送達上訴人翌日即93年11月3 日起至清償日止，按
    年息5%計算之利息，另自93年10月11日起至上訴人拆除前項
    地上物之日止，按年給付1,594 元，而駁回被上訴人即附帶
    上訴人其餘之訴，就上開應准許之部分，自有未洽，被上訴
    人即附帶上訴人就此部分指摘原判決不當，求予廢棄改判，
    為有理由，爰由本院將原判決此部分予以廢棄改判如主文第
    四項所示。至被上訴人即附帶上訴人請求逾主文第四項數額
    部分之附帶上訴，為無理由，應駁回之。
七、至兩造其餘之攻擊、防禦方法及未經授用證據，經本院斟酌
    後，核與判決結果不生影響，毋庸一一詳予論駁之必要，併
    此敘明。
據上論結，本件上訴為無理由，附帶上訴為部分有理由、部分無
理由，依民事訴訟法第436之1第3項、第449條第1項、第450條、
第78條，判決如主文。
中    華    民    國    95    年    11    月    14    日
               民事第一庭  審判長法  官  郭琇玲
                                 法  官  陳婉玉
                                 法  官  汪智陽
以上正本證明與原本無異。
不得上訴
中    華    民    國    95    年    11    月    14    日
                                 書記官  葉菽芬


司法院資訊處製作；財團法人民間司法改革基金會備份。
